臺灣澎湖地方法院民事判決
110年度訴字第114號
原      告  曾勝伯  
            張寶釧  
            黃愛惠  
            曾嘉瑋  
            曾嘉輝  
            曾珮娸  

共      同
訴訟代理人  廖健智律師
被      告  曾金龍  
法定代理人  張美英  
被      告  曾清山  

            曾振榮  
            洪梅芳  



            曾月桂  

            曾月珊  

            曾月婷  

            曾盧雪瑤
            曾茂松  

            曾志銘  

            陳雪娥  
            曾淑芬  
            曾淑雅  
                      
            曾仁孝  

            曾子懿  

            曾芷冠  

            曾瑜冠  

            曾慧冠  

            盧幸妮  
            曾梅香  

            曾麗惠  

            曾愛惠  

            曾敏雄  

            曾政峰  
            曾靜冠  
            曾鄭淑鑫
            孫偉光地政士即曾茂林之遺產管理人

上列當事人間請求分割共有物事件，本院於民國111年9月1日言
詞辯論終結，判決如下：
    主      文
兩造（除原告黃愛惠、曾嘉輝、曾珮娸外）共有如附表所示土地
，應予變價分割，所得價金並按如附表所示共有人應有部分比例
分配。
原告其餘之訴駁回。 　　
訴訟費用由兩造（除原告黃愛惠、曾嘉輝、曾珮娸外）按如附表
所示訴訟費用分擔比例負擔。
    事實及理由
一、本件被告均未於最後言詞辯論期日到場，經核無民事訴訟法
    第386條各款所列情形，依同法第385條第1項，爰依原告之
    聲請，由其一造辯論判決。
二、原告主張：兩造（除原告黃愛惠、曾嘉輝、曾珮娸外）共有
    如附表所示之土地（下稱系爭土地)，應有部分之比例如附
    表所示。又系爭土地依法並無禁止分割之限制，兩造亦無不
    得分割之契約，爰依民法第823 條、第824 條規定，提起本
    件訴訟。並聲明：系爭土地准予分割，其中一部原物分割，
    由原告所有，其餘部分則變價分割而由被告按持分比例分配
    價金。
三、被告則以：
  ㈠被告孫偉光地政士即曾茂林之遺產管理人未於最後言詞辯論
    期日到庭，惟其於之前言詞辯論期日到庭表示：希望將系爭
    土地鑑價後由原告收購被告持分或採變價方式分割系爭土地
    等語。
　㈡其餘被告均未於言詞辯論期日到庭，亦未提出書狀作何聲明
    或陳述。
四、本院之判斷：
　㈠按各共有人，除法令另有規定外，得隨時請求分割共有物。
    但因物之使用目的不能分割或契約訂有不分割之期限者，不
    在此限，民法第823 條第1 項定有明文。查兩造（除原告黃
    愛惠、曾嘉輝、曾珮娸外）共有系爭土地，應有部分之比例
    如附表所示，而系爭土地並無使用目的不能分割之情形或約
    定不分割之協議，渠等間復未能協議分割等情，業據原告提
    出系爭土地之登記謄本、地籍圖、戶籍謄本、除戶戶籍謄本
    、繼承系統表等為證，且未據被告表示爭執，均堪信屬實，
    則原告（除黃愛惠、曾嘉輝、曾珮娸外）請求分割系爭土地
    ，核屬正當，應予准許；至原告黃愛惠、曾嘉輝、曾珮娸因
    非系爭土地之共有人，渠等3人併請求分割系爭土地，於法
    不合，此部分自應駁回。
  ㈡次按共有物之分割，分割之方法不能協議決定者，法院得因
    任何共有人之請求，命以原物分配於各共有人。原物分配顯
    有困難時，得變賣共有物，以價金分配於各共有人，民法第
    824條第2項第1款本文及第2款前段分別定有明文。又定共有
    物分割之方法，固可由法院自由裁量，不受共有人主張之拘
    束，但仍應斟酌各共有人之意願、共有物之性質、價格、分
    割前之使用狀態、經濟效用、分得部分之利用價值及全體共
    有人之利益等有關情狀，定一適當公平之方法以為分割。本
    件原告固主張將系爭土地之一部原物分割，由原告所有，其
    餘部分則變價分割而由被告按持分比例分配價金云云。惟按
    民法第824條第2項第2款後段明文規定：「或以原物之一部
    分分配於各共有人，他部分變賣，以價金分配於各共有人。
    」，該規定前後文所稱之「各共有人」，均係指全體共有人
    。準此，法院兼採原物分配與變賣價金分配之分割方法時，
    務必全體共有人均分配到部分原物及變賣部分原物後之價金
    ，始符法意。至法院為裁判分割時，為彈性運用以符實際需
    求，如需保留部分共有土地供為通行道路之用等因共有人之
    利益或其他必要情形，就共有物之一部，仍有維持共有之必
    要時，民法第824條第4項規定乃賦予法院於此特別情形下，
    有就共有物之特定部分不予分割之裁量權，並可由部分共有
    人維持該特定部分之共有，非謂法院於依同法條第2項第2款
    後段規定兼採原物及價金分配之分割方法時，亦得就各該分
    配方法僅對部分共有人為分配（最高法院107年度台上字第1
    79號民事判決意旨參照）。故原告主張將系爭土地之一部原
    物分割，由原告所有，其餘部分則變價分割而由被告按持分
    比例分配價金云云，揆諸上開說明，既非法之所許，即無可
    採。又系爭土地面積為3004.69平方公尺，惟共有人多達30
    人，如依其應有部分之比例原物分配，勢將導致土地零碎化
    而減損土地利用價值，且因土地坐落位置不同而生使用、交
    換價值不均之不公平情形，反觀如採變價分割之方式，因變
    賣共有物時，除買受人為共有人外，共有人有依相同條件優
    先承買之權，有二人以上願優先承買者，以抽籤定之，民法
    第824條第7項定有明文；故於系爭土地變賣時，共有人仍得
    視變賣時之市場行情、系爭土地斯時之使用狀況、自身之經
    濟能力、財務調度狀況等，再行選擇是否參加競標，以取得
    系爭土地之整體利用，亦可選擇由其他第三人競標，以取得
    更高之價金分配，或由其他第三人競標後，再行決定是否依
    前揭民法第824條第7項規定行使優先承買權，對共有人而言
    更有彈性，且有利而無害，復得以透過市場競價之良性競爭
    方式，享受之利益更大，而系爭土地亦可發揮更大之經濟效
    用，避免土地細分，促進社會整體經濟發展。從而，本院審
    酌本件共有人之意願、系爭土地之性質，及分割後之經濟效
    用等節，因認系爭土地以採變賣系爭土地之所有權，以價金
    分配予各共有人之分割方式，應屬允當。
五、末按因共有物分割、經界或其他性質上類似之事件涉訟，由
    敗訴當事人負擔訴訟費用顯失公平者，法院得酌量情形，命
    勝訴之當事人負擔其一部，民事訴訟法第80條之1定有明文
    。查分割共有物事件本質上並無訟爭性，乃由本院斟酌何種
    分割方案較能增進共有物之經濟效益，並兼顧共有人之利益
    ，以決定適當之分割方法。本件請求分割共有物，因共有人
    均獲得利益，如僅由敗訴之人負擔，本院認為顯失公平，爰
    依共有人獲得之利益及就系爭土地應有部分之比例確定訴訟
    費用之負擔。
六、據上論結，本件原告之訴為一部有理由，一部無理由，依民
    事訴訟法第385條第1項前段、第79條、第80條之1，判決如
    主文。
中　　華　　民　　國　　111 　年　　9 　　月　　16　　日
                        民事庭  法  官  陳順輝
以上正本係照原本作成。
如對本判決上訴，須於判決送達後20日之不變期間內，向本院提
出上訴狀（須附繕本）。如委任律師提起上訴者，應一併繳納上
訴審裁判費。
中　　華　　民　　國　　111 　年　　9 　　月　　16　　日
                                書記官  祝語萱
附表：
編號 坐落澎湖縣○ ○鄉○○○段0000地號土地之 共有人 應有部分 訴訟費用分擔比例  1  曾嘉瑋 1/9 1/9  2 曾勝伯 1/9 1/9  3 張寶釧 1/9 1/9  4 曾金龍 1/15 1/15  5 曾清山 1/15 1/15  6 曾振榮 1/15 1/15  7 洪梅芳 1/60 1/60  8 曾月桂 1/60 1/60  9 曾月珊 1/60 1/60  10 曾月婷 1/60 1/60  11 曾盧雪瑤 1/15 1/15  12 曾茂松 公同共有1/3 連帶負擔1/3  13 曾志銘    14 陳雪娥    15 曾淑芬    16 曾淑雅    17 曾仁孝    18 曾子懿    19 曾芷冠    20  曾瑜冠    21  曾慧冠    22 盧幸妮    23 曾梅香    24 曾麗惠    25 曾愛惠    26 曾敏雄    27 曾政峰    28 曾靜冠    29 曾鄭淑鑫    30 曾茂林